臺中高等行政法院判決
　　　　　　　　　　　　　　　　　　 94年度訴字第00022號
　　　　　　　　　　　　　　　.
原　　　告　甲○○
訴訟代理人　徐文宗律師
複代理人　　林雅儒律師
被　　　告　財政部臺灣省中區國稅局
代　表　人　乙○○
訴訟代理人　丙○○
上列當事人間因遺產稅事件，原告不服財政部中華民國93年12月
3日台財訴字第09300449400號訴願決定（案號：第00000000號）
，提起行政訴訟，本院判決如下︰
　　主  文
原告之訴駁回。
訴訟費用由原告負擔。
　　事  實
一、事實概要：緣原告之父，即被繼承人吳有能於民國（下同）
    91年12月17日死亡，原告申報遺產總額新台幣（下同）43,4
    10,788元，經被告所屬彰化縣分局核定為52,410,788元，應
    納稅額6,143,553元。原告不服，就被繼承人重病無法處理
    事務期間提領現金9,000,000元，申請復查，未獲變更，提
    起訴願，亦遭決定駁回，遂提起本件行政訴訟。
二、兩造之聲明：
    (一)原告聲明：求為判決：
      1.財政部台灣省中區國稅局九十三年六月十五日單照號碼
        AB0000000、AB0000000繳款處分、中區國稅法二字第09
        300334復查決定書及財政部台財訴字第09300449400訴
        願決定應予撤銷。
      2.訴訟費用由被告負擔。
    (二)被告聲明：求為判決駁回原告之訴。
三、兩造之陳述：
    (一)原告部分：
      1.緣本案之紛爭乃係因被繼承人吳有能生前向彰化商業銀
        行鹿港分行借款9,000,000元，被告機關認該借款係於
        被繼承人重病無法處理事務期間舉借及提領現金，而繼
        承人對該借款不能證明其用途，乃核定被繼承人遺產9,
        000,000元，嗣經原告申請復查及提起訴願，均為駁回
        在案。
      2.惟按「行政機關應依職權調查證據，不受當事人主張之
        拘束，對當事人有利及不利事項一律注意」、「行政法
        院於撤銷訴訟，應依職權調查證據」行政程序法第36條
        、行政訴訟法第133條定有明文。
      3.按「遺產及贈與稅法施行細則第十三條規定：被繼承人
        死亡前因重病無法處理事務期間舉債或出售財產，而繼
        承人對該項借款或價金不能證明其用途者，該項借款或
        價金仍應列入遺產課稅，適用此項規定之前提要件厥為
        『因重病無法處理事務』，而此項要件之存在，依法理
        應由稅捐稽徵機關先行舉證證明，繼承人始對該項借款
        或價金之用途負舉證證明之責，而『所稱因重病無法處
        理事務，當係指被繼承人意識不清或精神耗弱而不能處
        理事務，並非僅手足不便，體力不足或不能行動之情形
        而言。』」最高行政法院74年判字第1143號著有判決。
      4.查被繼承人入院後，意識仍然清晰，此由護理記錄於91
        年11月9日、10日、11日、12日、14日、15日、23日、2
        4日、25日、28日皆載有「con's (conscious)clear」
        （即意識清楚）即明，而於住院治療期間，亦僅「間斷
        」於護理記錄91年11月16日、17日、18日載有「con'
        sconfuse/con's unclear」，偶有意識模糊情形，並非
        持續性意識不清，是自難遽論被繼承人於住院期間皆處
        於意識不清無法處理事務情形，且申請時間係在91年11
        月10日申貸，是意識清楚情況之下，系爭借款係被繼承
        人向彰化商業銀行鹿港分行借款，而非向私人舉債，而
        依一般金融機關審核借貸程序，須當面會晤借款人確定
        其確有借貸之真意方得核准貸款，是倘被繼承人於借貸
        斯時係處於意識不清之狀態，彰化商業銀行鹿港分行豈
        會同意貸款予被繼承人？足徵被繼承人於借貸斯時並非
        處於意識不清不能處理事務之狀態，而此等事實被告機
        關循查借貸銀行即可知悉，矧被告機關就此有利於當事
        人之事項未予注意，即遽認被繼承人於借貸期間係重病
        無法處理事務，參諸前揭法律規定及判決要旨，被告機
        關自有違反職權探知原則而有調查未盡之違背法令情事
        。
      5.又按「上開借款，皆係向金融機構借貸，被告機關未向
        各該金融機構詳查被繼承人借款及領款之經過，以確定
        原告是否已承受上開借款之利益，徒以被繼承人既無新
        購資產，原告又無法提出上開借款之用途證明，即應併
        入遺產總額課稅，亦嫌武斷，參酌財政部65.09.09.（6
        5）台財稅第36091號函重申該部59.07.22.（59）台財
        稅第25542號函釋意旨，原處分亦屬有悖一般舉證法則
        。」最高行政法院74年判字第1143號著有判決。
      6.再按「被繼承人生前之所有銀行存款，其已經被繼承人
        提取之款，於繼承開始時，已無此項財產，從而亦無遺
        產繼承之可言，除能具體證明或有其他積極證據證明被
        繼承人所提領之款，未經動用，由繼承人承受，或其生
        前所提領之款，經查明係贈與繼承人，得依遺產稅法第
        1條或第13條（編者註：即現行法第1條或第15條）規定
        ，併同其他遺產課徵遺產稅外，現行遺產稅法既未規定
        被繼承人於其死亡前一定期間內不能處分其財產或處分
        其財產於繼承開始時應提示用途之證明，則課繼承人對
        於被繼承人生前提領之款，負用途證明之責，而為免課
        遺產稅之要件，於法無據；且被繼承人處分其財產，強
        令繼承人負用途證明之責，亦有悖於一般舉證法則。」
        財政部65.09.09（65）台財稅字第36091號亦著有函釋
        。
      7.查被繼承人吳有能生前財產事項均由被繼承人及其配偶
        吳葉彩霞獨自負責處理，原告未曾與聞，亦未涉處理，
        而系爭借款乃被繼承人生前交代其配偶即原告母親代為
        處理，惟原告母親於被繼承人過世後未幾，未有任何交
        代，竟亦驟然逝世，致原告無從知悉系爭借款去向，是
        被告苛以原告舉證借款用途，其情如同苛以原告證明無
        有之事實，且被告機關於未具體證明或有其他積極證據
        證明被繼承人所提領之款，未經動用，由繼承人承受之
        情形下，即強令原告舉證借款用途，參諸前揭判決及函
        釋要旨，被告機關所為顯有悖於一般舉證法則而有違背
        法令情事甚明。
      8.綜上所述，請判決如訴之聲明，用保原告權益。
    (二)被告部分：
      1.按「凡經常居住中華民國境內之中華民國國民死亡時遺
        有財產者，應就其在中華民國境內境外全部遺產，依本
        法規定，課徵遺產稅。」、「被繼承人死亡前因重病無
        法處理事務期間舉債、出售財產或提領存款，而其繼承
        人對該項借款、價金或存款不能證明其用途者，該項借
        款、價金或存款，仍應列入遺產課稅。」為遺產及贈與
        稅法第1條第1項及同法施行細則第13條所明定。
      2.原告申報被繼承人彰化商業銀行鹿港分行未償債務9,00
        0,000元，經被告查得該借款係於被繼承人重病無法處
        理事務期間舉借及提領現金，而繼承人對該借款不能證
        明其用途，乃核定被繼承人遺產9,000,000元，原告主
        張被繼承人向上開銀行借款時並無前揭細則所定無法處
        理事務之情形云云，經被告復查決定略以，系爭借款於
        91年11月18日申請，彰化銀行鹿港分行於同年月27日撥
        入被繼承人00000000000-000帳號9,000,000元，至同年
        12月5日分7次提領現金合計9,000,000元，有彰化銀行
        借款申請書、放款帳戶資料表及活期儲蓄存款存摺影本
        可稽；依財團法人彰化基督教醫院93年5月3日（93）彰
        基病歷字第9305001號函稱，被繼承人自91年11月14日
        開始意識不清，無自行處理事務能力，原核定並無不合
        ，復查後乃予維持，原告仍表不服，循序提起訴願，並
        經財政部訴願決定駁回。
      3.訴訟意旨略謂：原告復執前詞主張系爭借款係被繼承人
        意識清楚之際，交代原告之母吳葉彩霞（被繼承人之配
        偶，繼承人之一）辦理，嗣吳葉彩霞同年月28日死亡前
        未有任何交代，原告無從知悉系爭借款去向云云。
      4.依財團法人彰化基督教醫院92年9月2日（92）彰基病歷
        字第9209001號及93年5月3日（93）彰基病歷字第93050
        01號函稱，被繼承人自91年11月14日開始意識不清，無
        自行處理事務能力（原處分卷第152頁），同年月17日
        以後病人氣管插管無法言語（原處分卷第67頁）；查系
        爭借款於被繼承人意識不清後4日（91年11月18日）始
        申請及開戶，有彰化銀行鹿港分行借款申請書及活期儲
        蓄存款存摺影本可稽，原告稱系爭借款係被繼承人意識
        清楚之際，交代原告之母吳葉彩霞（被繼承人之配偶）
        辦理，核不足採，況吳葉彩霞係繼承人之一，系爭借款
        如係被繼承人生前交由吳葉彩霞處理運用，被告列入遺
        產核課遺產稅並無不合；又系爭借款之連帶保證人為吳
        銘圭（繼承人之一）及原告（原處分卷第147頁），原
        告稱被繼承人生前財產事項未曾與聞，顯不足採，本件
        主張不足採據之理由，已論駁如前，原告復執前詞，所
        訴委不足採。
　　理  由
一、按「凡經常居住中華民國境內之中華民國國民死亡時遺有財
    產者，應就其在中華民國境內境外全部遺產，依本法規定，
    課徵遺產稅。」、「被繼承人死亡前因重病無法處理事務期
    間舉債、出售財產或提領存款，而其繼承人對該項借款、價
    金或存款不能證明其用途者，該項借款、價金或存款，仍應
    列入遺產課稅。」為遺產及贈與稅法第1條第1項及同法施行
    細則第13條所明定。
二、本件原告申報其父，即被繼承人彰化商業銀行鹿港分行未償
    債務9,000,000元，經被告所屬彰化縣分局查得該借款係於
    被繼承人重病無法處理事務期間舉借及提領現金，而繼承人
    對該借款不能證明其用途，乃核定為被繼承人之遺產9,000,
    000元，原告不服申請復查，主張被繼承人向上開銀行借款
    時並無前揭細則所定無法處理事務之情形云云，經被告復查
    決定以：系爭借款於91年11月18日申請，彰化銀行鹿港分行
    於同年月27日撥入被繼承人00000000000-000帳號9,000,000
    元，至同年12月5日分7次提領現金合計9,000,000元，有彰
    化銀行借款申請書、放款帳戶資料表及活期儲蓄存款存摺影
    本可稽；依財團法人彰化基督教醫院93年5月3日（93）彰基
    病歷字第9305001號函稱，被繼承人自91年11月14日開始意
    識不清，無自行處理事務能力，以原核定並無不合，駁回原
    告復查之申請，揆諸首揭規定，原處分及復查決定並無違誤
    。
三、原告雖起訴主張：被繼承人吳有能入院後，意識仍然清晰，
    此由護理記錄於91年11月9日、10日、11日、12日、14日、
    15日、23日、2 4日、25日、28日皆載有「con's(consciou
    s)clear」（即意識清楚）即明，而於住院治療期間，亦僅
   「間斷」於護理記錄91年11月16日、17日、18日載有「con'
    sconfuse/con's unclear」，偶有意識模糊情形，並非持續
    性意識不清，是自難遽論被繼承人於住院期間皆處於意識不
    清無法處理事務情形，且申請時間係在91年11月10日申貸，
    是意識清楚情況之下，系爭借款係被繼承人向彰化商業銀行
    鹿港分行借款，而非向私人舉債，而依一般金融機關審核借
    貸程序，須當面會晤借款人確定其確有借貸之真意方得核准
    貸款，是倘被繼承人於借貸斯時係處於意識不清之狀態，彰
    化商業銀行鹿港分行豈會同意貸款予被繼承人，足徵被繼承
    人於借貸斯時並非處於意識不清不能處理事務之狀態，而此
    等事實被告機關循查借貸銀行即可知悉，矧被告機關就此有
    利於當事人之事項未予注意，即遽認被繼承人於借貸期間係
    重病無法處理事務，參諸前揭法律規定及判決要旨，被告機
    關自有違反職權探知原則而有調查未盡之違背法令情事。又
    被繼承人吳有能生前財產事項均由被繼承人及其配偶吳葉彩
    霞獨自負責處理，原告未曾與聞，亦未涉處理，而系爭借款
    乃被繼承人生前交代其配偶即原告母親代為處理，惟原告母
    親於被繼承人過世後未幾，未有任何交代，亦驟然逝世，致
    原告無從知悉系爭借款去向，被告苛以原告舉證借款用途，
    其情如同苛以原告證明無有之事實，且被告機關於未具體證
    明或有其他積極證據證明被繼承人所提領之款，未經動用，
    由繼承人承受之情形下，即強令原告舉證借款用途，參諸前
    揭最高行政法院74年判字第1143號判決及財政部65.09.09（
    65）台財稅字第36091號函釋要旨，被告所為顯有悖於一般
    舉證法則而有違背法令情事云云，然查：
    (一)依被告向財團法人彰化基督教醫院（以下簡彰化基督教醫
      院）查詢吳有能之病歷資料，彰化基督教醫院92年9月2日
      （92）彰基病歷字第9209001號函稱：「病患吳有能從民
      國91年11月8日即又輕度肝昏迷，11月17日以後知覺呈現
      昏迷指數E3-4→叫了病人眼睛會打開，M4-5→手腳會自行
      移動，VT→病人氣管插管無法言語，無法完全正確處理事
      務之狀態。」（見原處分卷第152頁該函），又93年5 月3
      日（93）彰基病歷字第9305001號函稱：「查無請假記錄
      ，從91年11月14日開始意識不清，無自行處理事務能力。
      」（見原處分卷第67頁該函），原告雖提出所謂護理紀錄
      有不同之記載，但其僅屬片段之記載，並非全部綜合之判
      斷，尚非可採，而系爭借款於被繼承人意識不清後4日（
      91年11月18日）始申請及開戶，彰化銀行鹿港分行於91年
      月27日撥入被繼承人吳有能00000000000-000帳號9,000,0
      00元，至91年12月5日分7次提領現金合計9, 000,000元，
      此亦有彰化銀行借款申請書、放款帳戶資料表及活期儲蓄
      存款存摺影本附原處分卷可稽（見原處分卷第70頁至第73
      頁、第146頁至第150頁），而吳有能於91年11月8日即已
      有肝昏迷之情事，已如彰化基督教醫院之覆函所述，縱原
      告稱該借款申請書係91年11月10日即已申請，惟其核准貸
      款係在91年11月20日，至91年11月27日始撥款貸放，而吳
      有能既已罹重病，果真要交代事情理應清楚交代，況其已
      有肝昏迷意識不清，並經氣管插管致無法言語，何能於該
      時方交代，原告稱系爭借款係被繼承人意識清楚之際，交
      代原告之母吳葉彩霞（被繼承人之配偶）辦理，自非可採
      。
    (二)況吳葉彩霞係繼承人之一，系爭借款如係被繼承人生前交
      由吳葉彩霞處理運用，被告列入遺產核課遺產稅自無不合
    (三)再系爭借款之連帶保證人為吳銘圭（繼承人之一）及原告
      ，（見原處分卷第147頁借款申請書），則對於該筆款項
      係作何用途，自應知悉明白方合情理，按我國稅捐爭訟制
      度採取職權探知主義，即應運用一切闡明事實所必要以及
      可獲致之資料，以認定真正之事實課徵租稅，而關於舉證
      責任之分配，依行政訴訟法第136條準用修正前民事訴訟
      法第277條規定即：「當事人主張有利於己之事實者，就
      其事實有舉證之責任，但法律別有規定，或依其情形顯失
      公平者，不在此限。」，為期具體個案之公平，應由法官
      就各該個案所應適用法律之精神、訴訟及事件之性質、舉
      證之難易度，依利益均衡原則作合理之分配；且稅捐法律
      關係，乃是依稅捐法律之規定，大量且反覆成立之關係，
      具有其特殊性，稅捐稽徵機關對於納稅義務人具體從事何
      種經濟交易，要搜集證據，洵屬極為困難之事，故分配舉
      證責任時，應參照事件之性質，考量舉證之難易及對立當
      事人間之均衡，作為舉證責任之轉換；而稅捐稽徵機關所
      須處理之案件多而繁雜，有關課稅要件事實，類皆發生於
      納稅義務人所得支配之範圍，本件該高額9,000,000元之
      借款是如何借貸，用於何處（即其流向）原告為連帶保證
      人理應清楚，而吳有能亦已高齡74歲，又無作生意或事業
      ，借該大筆款項，係作何用途，況原告亦與同為繼承人年
      齡已73歲（18年9月28日生，見原處分卷第84頁之戶籍謄
      本）之母親吳葉彩霞住在一起，依理亦應由原告代勞，此
      等借款事實納稅義務人知之最詳，原告稱被繼承人生前財
      產事項未曾與聞，亦非可採。又依憲法第19條「人民有依
      法律納稅之義務」規定之意旨，納稅義務人依個別稅捐法
      律之規定，具有稽徵程序協力義務，實係貫徹公平及合法
      課稅所必要，且被告已就該款帳戶、存入款項及現金領出
      金額之情形已查明，則要求立於第三人地位之稅捐機關，
      舉證證明納稅義務人該款有在何處，有無剩餘等，幾無可
      能，且將導致舉證責任之分配失其均衡，原告主張被告於
      未具體證明或有其他積極證據證明被繼承人所提領之款，
      未經動用，由繼承人承受之情形下，即強令原告舉證借款
      用途，被告所為顯有悖於一般舉證法則云云，尚非可採。
      至於原告所引最高行政法院74年判字第1143號判決，既非
      判例，且案情各異，尚難予以比附援引執為被告應負舉證
      責任而原告無需舉證之依據。
四、綜上所述，原告主張均非可採，本件原處分及復查決定，並
    無違誤，訴願決定予以維持，亦無不合，原告訴請撤銷，為
    無理由，應予駁回。本件事證已臻明確，兩造其餘陳述及舉
    證，不影響於本判決之認定，爰不一一論列。
據上論結，本件原告之訴為無理由，依行政訴訟法第195條第1項
後段、第98條第3項前段，判決如主文。
中　　華　　民　　國　　94　　年　　4　　 月　　28 　 日
                  第二庭審判長法  官　王　茂　修
                              法  官　許　金　釵
                              法  官　莊　金　昌
以上正本證明與原本無異。
如不服本判決，應於判決送達後20日內向本院提出上訴書狀，其
未表明上訴理由者，應於提起上訴後20日內向本院提出上訴理由
書（須依對造人數附具繕本）；如於本判決宣示或公告後送達前
提起上訴者，應於判決送達後20日內補提上訴理由書（須附繕本
）。未表明上訴理由者，逕以裁定駁回。
提起上訴應預繳送達用雙掛號郵票390元（34元及5元郵票各10份
)。
中　　華　　民　　國　　94　　年　　4　　 月　　28 　 日
　　　　　　　　　　　　　　　書記官　邱  吉  雄
